臺灣高等法院臺中分院刑事判決　　　　94年度上訴字第2164號
上　訴　人
即　被　告　丁○○
上列上訴人因妨害自由等案件，不服臺灣臺中地方法院94年度訴
字第 641號中華民國94年9月8日第一審判決（起訴案號：臺灣臺
中地方法院檢察署92年度偵字第 15699號），提起上訴，本院判
決如下：
    主　　  文
原判決關於丁○○部分撤銷。
丁○○共同以非法方法，剝奪人之行動自由，處有期徒刑陸月，
如易科罰金，以佰元折算壹日。
    事　　  實
一、丁○○於民國（下同）91、92年間任職於台中市金上海理容
    ＫＴＶ為副總經理，緣丙○○積欠91年12月起至92年 2月止
    在該理容ＫＴＶ消費之酒帳共新台幣（下同）14萬 5千元，
    丁○○多次催討未果。於92年8月4日晚上 8時許，丁○○得
    知丙○○在其友人甲○○位於台中市○道路91巷 6號之住處
    ，遂與康瑞麟、賴信賢（二人為同案被告，均由原審另行審
    結）及另一名姓名年籍不詳之成年男子（下稱甲男），一同
    前往上址與丙○○商議上開欠帳付款事宜，因丙○○表示帳
    目不清而不願清償，丁○○即要求丙○○到外面談，丙○○
    不從，同日晚上 8時10分許，丁○○竟與康瑞麟、賴信賢及
    甲男，共同基於妨害自由及傷害之犯意聯絡，由丁○○對丙○○嚇稱：「如果不走，會很難看。」等語，並授意康瑞麟
    、賴信賢及甲男，以強力包夾方式之強暴手段將丙○○帶出
    甲○○住處外，迫使丙○○進入車號7662－GC號自小客車之
    後座中間，康瑞麟坐其左側，甲男坐於右側，控制丙○○，
    由賴信賢駕駛往臺中市市區繞行，丁○○則乘駛機車離開甲○○住處。賴信賢駕車繞行臺中市區途中，康瑞麟要求丙○○還錢，丙○○表示沒錢，康瑞麟即出手押住丙○○頭部，
    毆打丙○○之胸部、背部、脖子等處。同日晚上10時許，將
    丙○○載至台中市○○○街7-11超商附近之自動提款機，康
    瑞麟及甲男強押丙○○下車提款，惟因丙○○帳戶內並無存
    款，而無法提領現金，康瑞麟及甲男，又將丙○○押回車內
    ，未久，丁○○即現身，對康瑞麟等 3人稱以：「錢我不要
    了，要讓他死」云云，繼而謝榮欽（同案被告，業經原審判
    處有期徒刑伍月確定）亦出現，謝榮欽得知康瑞麟等人之目
    的後，即與丁○○、康瑞麟、賴信賢及甲男等人共同承前之
    犯意聯絡，上車坐於丙○○左側、康瑞麟坐於丙○○右側、
    將丙○○包夾於後座中間，甲男則坐於副駕駛座，繼續控制
    丙○○，康瑞麟、賴信賢、謝榮欽復聯手毆打丙○○之頭部
    、後腦勺、頸部、胸部等部位，致丙○○受有前胸左下側 1
    處20×15公分表淺性損傷傷口、呈現紅腫狀態及後腦右後方
    1處3×2公分表淺性損傷傷口、呈現局部紅腫狀態 （經診斷
    為頭部外傷及胸部鈍挫傷） 等傷害，4人並要求丙○○與家
    人聯絡籌錢以償還酒帳，並向丙○○恫稱：「如不還錢，要
    繼續打」，康瑞麟更恫稱：「再不還，就要關狗籠、斷手斷
    腳」，謝榮欽亦恫稱：「要用鐵鍊綁在行李箱後拖行。」等
    語、賴信賢則加以附和，致丙○○心生畏懼，遂以康瑞麟之
    行動電話，撥打電話予其母親郭張燕美，要求郭張燕美代為
    籌錢。經郭張燕美與康瑞麟等人電話連繫後，郭張燕美表示
    願意解決，要求康瑞麟等人帶同丙○○返家商談，康瑞麟、
    賴信賢、謝榮欽及甲男等4人於同年8月5日凌晨2時許，將丙○○帶返其台中市○○路○段78號3樓住處，雙方會帳後，康
    瑞麟等人同意丙○○及郭張燕美於翌日先為清償 5萬元、餘
    款分期償還，並拿出預先填妥到期日分別為92年8月5日、 9
    月15日、10月15日、11月15日、12月15日、93年1月5日、面
    額分別為 5萬元、2萬元、2萬元、2萬元、2萬元、1萬5千元
    之本票 6張，當著郭張燕美及鄰居許智雄面前，由丙○○簽
    名及蓋手印，雙方並約定當天上午11時，至丙○○上址住處
    收取5萬元，同日凌晨3時許談畢，康瑞麟等人復以丙○○的
    手機尚未取回為詞，再將丙○○押往丁○○位於台中市○○○街6之4號住處限制丙○○自由，康瑞麟、賴信賢於約半小
    時後先行離去，由謝榮欽在該處看守丙○○不令離開，而持
    續剝奪其行動自由，迄同日上午11時許，康瑞麟、賴信賢、
    謝榮欽 3人再帶同丙○○返回丙○○上揭住處，欲收取前開
    約定之 5萬元款項時，為郭張燕美報警而當場查獲，丙○○
    始遭獲釋，前後被剝奪行動自由約達15小時。
二、案經臺中市警察局第五分局報請臺灣臺中地方法院檢察署檢
    察官偵查起訴。
    理 　　 由
一、訊據上訴人即被告（下稱被告）丁○○固坦承有於92年8月4
    日晚上至甲○○住處與丙○○商談債務事宜；惟矢口否認有
    妨害自由及傷害之犯行，辯稱：伊並不認識康瑞麟、謝榮欽
    ，當天係丙○○在甲○○打麻將時打電話通知伊說要還錢，
    伊因手指受傷無法開車，麻煩同事兒子賴信賢駕車，下樓時
    賴信賢遇到康瑞麟，康瑞麟就一同前往，賴信賢開車載伊至
    甲○○住處與丙○○談債務的事宜，丙○○說要去領錢，伊
    就將丙○○簽帳之本票交予賴信賢載同丙○○去領錢，並未
    說如果不走會很難看的話，之後伊均留在甲○○家中打麻將
    ，直至隔日早上 7點多才自行搭計程車返家，其間賴信賢等
    人與丙○○發生何事伊均不知情，本件伊僅係委託賴信賢載
    同丙○○去領錢，並未要賴信賢等人傷害及妨害丙○○自由
    云云。
二、經查：
(一)被害人丙○○前於被告丁○○所任職之金上海理容ＫＴＶ簽
    帳後，遲未清償，被告丁○○乃於92年8月4日晚上 8時許，
    邀同被告康瑞麟、賴信賢，一同前往甲○○位於台中市○道
    路91巷 6號之住處，向被害人丙○○催討其積欠之酒帳等情
    ，業據被告丁○○、同案被告康瑞麟於原審審理時供承不諱
    ，又證人甲○○於原審審理時結證稱：當天晚上丁○○有帶
    2、3個男的來，確實是丁○○與丙○○在談債務的事等語（
    見原審卷第 119頁），且被害人丙○○亦確有簽帳未還，亦
    為其所自承，可徵被告丁○○及同案被告康瑞麟、賴信賢，
    係一同前往甲○○上揭住處，係為向被害人丙○○追討其所
    積欠酒帳乙節，堪以認定。惟被告丁○○究係帶幾人前往，
    被告丁○○及同案被告康瑞麟雖均辯稱只有康瑞麟及賴信賢
    2 人而已。然，證人甲○○已證稱係2、3名成年男子，被害
    人丙○○則以證人身分到庭證稱在甲○○家中時係同案被告
    賴信賢、康瑞麟及甲男、之後其第 1次被押返住處時則另有
    同案被告謝榮欽計4人（參原審94年4月14日審判筆錄），證
    人許智雄亦供證是日凌晨1、2時許有 4位男子帶丙○○回家
    等語（參偵卷第 100頁背面）、證人郭張燕美亦供證：「（
    92年8月5日凌晨2點帶你兒子回家的人有誰?）三位男的被告
    賴信賢、康瑞麟、謝榮欽及另外一名不知名的男子」等語（
    參偵卷第102頁），再稽諸被害人丙○○能完整陳述其遭3人
    控制在車上，且另 1人真實年籍為何，被害人其亦不知，而
    無法追究其責，則應無誣指之理，另參以證人甲○○前揭證
    述，則被告丁○○當天帶同的男子應有 3人即康瑞麟、賴信
    賢及甲男，其後同案被告謝榮欽再為加入參與之事實首堪認
    定。
(二)被告丁○○、同案被告康瑞麟、賴信賢、謝榮欽及甲男等人
    於前揭時地，如何為前揭妨害自由、恐嚇及傷害犯行，及其
    等如何分工等情，已據證人丙○○於原審審理時證述明確，
    更分述如下：
１、被害人丙○○於原審審理時證稱：丁○○沒辦法拿出其簽帳
    之憑證，所以其一直沒有還這些錢；當天丁○○要向其收14
    萬 5千元之酒帳，其表示帳目不清楚，他們就說要帶其到別
    處處理，其有說有什麼事情，在這裡說，但是丁○○說：「
    如果你不走，會很難看」，丁○○走在最前面，他們就將其
    包在中間往外帶，其不願意跟他們走，要留在甲○○的住處
    ，但是被他們包著往外推出去，後來就把其帶上三菱的車（
    見原審卷第68頁、70至71頁、82至83頁）。就常情以論，討
    債未果，至多只是毫無交集，大家不歡而散而已，縱令更改
    談判場所，亦無助於雙方共識之達成，且當時被害人有意閃
    避，如此之情況下，被告丁○○為「如果你不走，會很難看
    」等語，殆可想見。是被告丁○○辯稱：其沒有說如果不走
    會很難看等語，顯係卸責之詞不足採信。
２、被害人丙○○於原審審理時結證：康瑞麟和其他另外壹個不
    知名男子（即甲男，下稱甲男）將其押到漢成四街的7-11去
    提款，其有表明帳戶內沒錢，有去提款，真的沒有錢（見原
    審卷第72頁），同案被告康瑞麟、賴信賢、謝榮欽等人亦均
    供稱：丙○○欲前往提款，但因戶內沒錢所以領不到錢（見
    偵查卷第16頁背面、18頁背面、原審卷第33頁、40頁、91頁
    ），衡諸一般人應可大致掌握自己帳戶內存款餘額多寡，倘
    若其帳戶內已無餘額可供提領，自無可能再持提款卡前往提
    款為是，然被害人竟仍由同案被告康瑞麟及甲男陪同取款，
    顯與常理有違；況縱令被告丁○○所辯：丙○○是自願去提
    款來還債等語屬實，被害人應已與被告丁○○達成清償債務
    之協議在先，被告丁○○為免被害人食言不歸，僅須 1人陪
    同取款即可，何需由 3人同行？足見被害人丙○○前往提款
    之舉，應非本於其自由意志所為。更何況被害人丙○○證稱
    ，其坐上同案被告賴信賢所駕駛之車輛後，係由同案被告康
    瑞麟、甲男分坐被害人之二側，若被害人丙○○係自願上車
    ，何以會由如此安排？其等意在控制被害人丙○○之行動自
    由照然若揭。
３、被害人既明知其帳戶內無錢可領，若欲籌措現金償債，亦可
    在其友人甲○○住處，連繫家人、朋友代為籌款攜來，並無
    必要與同案被告賴信賢等人外出，甚而坐上同案被告賴信賢
    等人之車，使自己完全處於劣勢之窘境，參以證人郭張燕美
    於偵訊時證稱：92年8月4日晚上 8點多，丙○○用手機打電
    話給我，說他被人押住，說他好像欠人家錢，我在電話中有
    聽到一位男子的聲音說，如果要人的話要拿錢來換，我就找
    許智雄幫忙（見偵查卷第100頁）、證人許智雄證稱：92年8
    月 4日晚上8、9點時，丙○○的母親郭張燕美到我家找我，
    我是他們的鄰居，她說丙○○欠人家錢被押走，要先跟我借
    5萬元（見偵查卷第101頁）等語，諸此均可印證被害人丙○○確係在被告丁○○等人仗其人數優勢及遭同案被告賴信賢
    等人強力包夾之強暴情況下，隨同其等外出、進而依指示前
    往提款、與其母郭張燕美連繫籌款等事宜，全在喪失行動自
    由下所為至明。
４、被害人丙○○於原審審理時證稱：簽完本票後，康瑞麟騙稱
    其手機在康瑞麟的住處，再將其帶回漢成四街丁○○的住處
    ，所以我才跟他們走，那時候約凌晨 3點；在丁○○住處時
    ，他們不讓我走，不讓我睡覺，只讓我上廁所，在沙發上坐
    著，等早上10點，要帶其回去，向其母親拿 5萬元（見原審
    卷第79至80頁），核與證人郭張燕美於偵訊時證稱：他們在
    凌晨3點多又把我兒子帶走，一直到5日上午11點左右，才把
    我兒子帶回來（見偵查卷第 100頁）等語相符。況若被害人
    丙○○於返家簽發本票後已獲自由，何以未報案處理？而延
    至8月5日上午11時許，同案被告康瑞麟、賴信賢、謝榮欽 3
    人二度前來被害人住家之際，始由被害人母親郭張燕美報警
    而查獲，亦徵被害人丙○○彼時亦續遭同案被告謝榮欽等人
    抽往被告丁○○住處被限制行動自由之事實可見；此外，並
    有本票影本 6張在卷可按。是以被害人丙○○指訴其於8月5
    日凌晨 3時起至同日上午11時許，持續遭被告等人控制行動
    自由於被告丁○○家中乙詞，應足採信。
５、被害人丙○○於92年8月5日下午 1時26分，前往私立中國醫
    藥學院附設醫院急診外科就診，經醫師初步理學檢查結果，
    外觀呈現前胸左下側 1處20×15公分表淺性損傷傷口、呈現
    紅腫狀態及後腦右後方 1處3×2公分表淺性損傷傷口、呈現
    局部紅腫狀態，診斷為頭部外傷及胸部鈍挫傷，有中國醫藥
    大學附設醫院診斷證明書 1紙、及該院93年4月5日院歷字第
    93041207號函檢送丙○○之病情說明及病歷影本等附卷可稽
    ，在在顯示證人丙○○前揭證述，有其可信之處；再參以，
    同案被告康瑞麟於原審審理時供稱：其等載丙○○到便利商
    店領不到錢後，就回他家了云云、同案被告謝榮欽供稱：其
    在便利商店遇到他們，就一起到丙○○家（以上見原審卷第
    91頁），是被害人丙○○於8月5日凌晨 2時返家前，係與同
    案被告康瑞麟等人同行；證人郭張燕美於偵訊時證稱：92年
    8月5日凌晨 2點左右，賴信賢、康瑞麟、謝榮欽及另外一名
    不知名的男子帶其兒子回到家，其有看到丙○○後腦附近都
    紅紅的（見偵查卷第 100頁），足見被害人應係在92年8月4
    日晚上8時起至隔日凌晨2時止之間遭毆，而當時有同案被告
    康瑞麟、賴信賢、謝榮欽及甲男等人同行，是被害人丙○○
    所受傷害，係於上開時間內，遭同案被告康瑞麟、賴信賢、
    謝榮欽等人毆打所致無訛。
６、關於事實欄所示之恐嚇部分，除據被害人丙○○原審審理時
    具結後證述綦詳外，參以被告等人之目的係為索討酒帳，在
    被害人縱遭毆打、限制自由，而仍不配合之情況下，口出恐
    嚇言詞，增加被害人所承受壓力等舉動，實不難想像。則被
    害人證稱其被恐嚇部分亦堪採信。
７、同案被告康瑞麟、賴信賢、及甲男，強押被害人丙○○離開
    甲○○住處，目的係為被告丁○○索討被害人積欠之酒帳等
    情，已如前述，被告丁○○雖自行離開甲○○住處，未與同
    案被告康瑞麟等人同行，參與後續妨害自由之行為，惟被害
    人丙○○係在被告丁○○面前，遭押入同案被告賴信賢所駕
    駛之車上離去，而同案被告賴信賢等人與被害人丙○○並無
    任何牽扯、關係，苟非被告丁○○之授意，其等豈願為之，
    再者，被告丁○○於警詢時自承：後來康瑞麟打電話給伊，
    說丙○○戶內沒錢，約明（5） 日11時去他家，他母親要代
    為處理（見偵查卷第12頁背面），及於原審審理時以證人身
    份具結證稱：到派出所後，康瑞麟有拿 6張丙○○重新簽的
    本票給其等語（見原審卷第132頁） ，均足徵被告丁○○對
    於同案被告謝榮欽等人因欲向被害人討債，而有控制被害人
    行動自由、傷害乙節，始終知情；況且被害人以證人身份作
    證其於超商附近的提款機領錢未果，被告丁○○即出現在附
    近，其後同案被告康瑞麟等人更對被告為恐嚇行為及簽署本
    票之行為，至同案被告康瑞麟等人遭警查獲偕行派出所時，
    復將被害人丙○○簽發之支票交予被告丁○○，顯見被告丁○○居對於本案押解被害人領款、簽發本票、索討欠帳等情
    ，均係居於主導地位，其辯稱未參與傷害、妨害自由之犯意
    聯絡云云，顯無可採。
(三)綜上，被告丁○○所辯不足採信，本件事證已臻明確，其犯
    行堪以認定。又本件同案被告康瑞麟、賴信賢、謝榮欽等人
　　於右揭時地與被害人丙○○商約取款 5萬元之時間係是日上
  　午11時，被害人丙○○亦係於是日上午11時許為同案被告康
    瑞麟等人帶返住處時因郭張燕美報警始遭獲釋乙節，為被害
    人丙○○、證人郭張燕美於偵查中（偵卷第100頁倒數第2行
    、第102頁背面倒數第5行）、及同案被告謝榮欽、賴信賢、
    康瑞麟等人於警訊中（偵卷第14頁背面、第16頁背面、第18
    頁背面）供述一致，是本案被害人遭釋之時間係上午11時無
    訛，併此敘明。又被告丁○○於本院審理中雖聲請傳訊證人
    甲○○，亦經本院傳訊未到庭，然本案事證已屬明確，且證
    人甲○○於原審中亦經到庭詰問供證在卷，核再無傳訊之必
    要，亦併敘明之。
三、核被告丁○○所為，係犯刑法第302條第1項之非法剝奪行動
    自由罪、刑法第277條第1項之傷害罪。另按刑法第302條第1
    項所稱之非法方法，當包括強暴、脅迫等情事在內，本件被
    告丁○○自甲○○住處強押被害人外出提款、同案被告謝榮
    欽於便利超商後之行為參與、連繫郭張燕美籌款、簽發本票
    後強押被害人至丁○○住處、迄至92年8月5日上午11時許帶
    同被害人返家為止，被告丁○○、同案被告謝榮欽等人之目
    的，均係使被害人丙○○清償欠款，是被告丁○○、同案被
    告謝榮欽等人於此期間內之強制及恐嚇之行為，自屬包含於
    妨害行動自由之同一意念之中，其等所為，雖合於刑法第30
    5條恐嚇危害安全及第304條強制罪之情形，仍應視為剝奪行
    動自由之部分行為，不再論罪。被告丁○○與同案被告謝榮
    欽（自7-11超商附近，遇見康瑞麟等人，而與其等上車同行
    起之行為）、康瑞麟、賴信賢、及甲男之成年男子間，有犯
    意聯絡及行為分擔，均為共同正犯。被告丁○○所犯上開以
    非法方法剝奪人之行動自由罪與傷害間，有方法、結果之牽
    連關係，為牽連犯，應依刑法第55條之規定從一重之以非法
    方法剝奪人之行動自由罪處斷。
四、原審予以論罪科刑，固非無見，惟1、按刑法第 302條第1項
    之妨害行動自由罪，係行為繼續而非狀態繼續，即自剝奪被
    害人之行動自由起至回復其行動自由為止，均在犯罪行為繼
    續進行之中，故判決事實欄對剝奪行動自由之起訖時間，應
    予明確記載，始足資為適用法律之依據（最高法院74年度台
    上字第3605號、87年度台上字第第2643號判決要旨可參）。
    本件同案被告賴信賢等人與被害人之母郭張燕美約定前往取
    款時間係是日上午11時，業如上述，原判決載為上午10時（
    原判決第 3頁第11行），已有疏誤，且原判決就被害人丙○○為同案被告賴信賢等人押返住處獲釋時間亦認係上午10時
    ，致被害人被剝奪時間少計 1小時，此部分之事實認定稍有
    疏失。 2、原判決既認被告丁○○上揭時地至證人甲○○住
    處時，係與同案被告賴信賢、康瑞麟及甲男計 3名男子，然
    理由中復載論當時係由同案被告康瑞麟、賴信賢及另 2名不
    詳成年男子計4名男子前往證人甲○○住處（參原判決第7頁
    理由6第1行），其事實與理由互有齟齬，亦屬未洽。本件被
    告丁○○徒執前揭情詞否認犯行提起上訴，雖非可採而未指
    摘及此，然原判決有上揭可議，仍屬無可維持，應由本院將
    原判決撤銷改判。爰審酌被告丁○○素行尚佳、並無前科、
    本案犯罪動機、目的、手段、犯後否認犯行之態度等一切情
    狀，仍量處與原審相同刑度、如主文第 2項所示之刑，並諭
    知易科罰金之折算標準，以示懲儆。
據上論結，應依刑事訴訟法第369條第1項前段、第364條、第299
條第1項前段，刑法第28條、第302條第1項、第277條第1項、第4
1條第1項前段、第55條，罰金罰鍰提高標準條例第1條前段、第2
條，判決如主文。
本案經檢察官乙○○到庭執行職務。
中　　華　　民　　國　　94　　年　　12　　月　　22　　日
            刑事第十一庭  審判長法　官  黃  梅  月
                                法　官  林  宜  民
                                法　官  林  欽  章
上列正本證明與原本無異。
如不服本判決應於收受送達後十日內向本院提出上訴書狀，其未
敘述上訴之理由者並得於提起上訴後十日內向本院補提理由書（
均須按他造當事人之人數附繕本）。
                                書記官  巫  彥  佳
中　　華　　民　　國　　94　　年　　12　　月　　23　　日
論罪法條：
刑法第302條第1項：
私行拘禁或以其他非法方法，剝奪人之行動自由者，處5年以下
有期徒刑、拘役或3百元以下罰金。
　　　　　　　　　　　　　　　　　　　　　　　　　　　Ｒ
